ACORDAO-COMPLETO-2339186

ACÓRDÃO 3063/2019 ATA 14/2019 - SEGUNDA CÂMARA

VISTOS, relatados e discutidos estes autos que tratam de atos concessão de pensão civil instituídas por ex-servidores do Tribunal Regional do Trabalho da 23ª Região/MT.
ACORDAM os Ministros do Tribunal de Contas da União, reunidos em sessão da Segunda Câmara, diante das razões expostas pelo relator, e com fundamento no art. art. 71, inciso III, e na Lei 8.443/1991, art. 1º, V, e 39, II, em:
9.1. considerar legais os atos de pensão civil instituído por Manoel Alves Coelho, com seus respectivos registros.
9.2. considerar ilegal e recusar registro ao ato de pensão instituído por Quirino dos Santos;
9.2.1. dispensar a devolução dos valores indevidamente recebidos do ato considerado ilegal até a data da ciência pelo Tribunal Regional do Trabalho da 23ª Região/MT do presente acórdão, com base no Enunciado 106 da Súmula da Jurisprudência do TCU;
9.3. determinar ao Tribunal Regional do Trabalho da 23ª Região/MT que:
9.3.1. faça cessar os pagamentos decorrentes do ato considerado ilegal, no prazo de 15 (quinze) dias, contado da ciência da presente deliberação, sob pena de responsabilidade solidária da autoridade administrativa omissa, até a emissão de novo ato escoimado das irregularidades verificadas, a ser submetido à apreciação do TCU;
9.3.2. dê ciência do inteiro teor desta deliberação aos interessados que tiveram o ato considerado irregular, no prazo de 15 (quinze) dias, esclarecendo-lhes que o efeito suspensivo proveniente da interposição de recursos não os exime da devolução dos valores percebidos indevidamente após a notificação sobre o presente acórdão, em caso de não provimento dos recursos porventura impetrados;
9.3.3. informe ao TCU as medidas adotadas e encaminhe comprovantes sobre as datas em que os interessados tomaram conhecimento desta deliberação, no prazo de 30 (trinta) dias;
9.4. dar ciência desta deliberação ao Tribunal Regional do Trabalho da 23ª Região/MT e aos interessados.

Atos de concessão de pensão civil instituídas por ex-servidores do Tribunal Regional do Trabalho da 23ª Região/MT.

Segunda Câmara

3. Interessados/Responsáveis:
3.1. Interessados: Eduardo Tadeu Figueiredo Coelho (XXX.659.731-XX); Lorena Moreira Theodoro dos Santos (XXX.356.791-XX); Luzia Beatriz Figueiredo Coelho (XXX.243.081-XX); Margareth Moreira dos Santos (XXX.272.358-XX).

13.1. Ministros presentes: Ana Arraes (Presidente), Augusto Nardes (Relator), Aroldo Cedraz e Raimundo Carreiro.
13.2. Ministros-Substitutos presentes: Marcos Bemquerer Costa e André Luís de Carvalho.

AUGUSTO NARDES

Trata-se de exame de atos de concessão de pensões civis instituídas pelo Tribunal Regional do Trabalho da 23ª Região/MT. Adoto como relatório a instrução elaborada pelo auditor da Secretaria de Fiscalização de Pessoal a seguir reproduzida (peça 19) , a qual recebeu anuência do dirigente da unidade técnica (peça 20) e do Ministério Público junto a este Tribunal (peça 21) :
INTRODUÇÃO
1.	Trata-se de ato de concessão de pensão civil relativa ao instituidor Sr. QUIRINO DOS SANTOS, ex-servidor sob Gestão do Tribunal Regional do Trabalho da 23ª Região/MT.
2.	O ato foi submetido eletronicamente, para fim de registro, à apreciação do Tribunal de Contas da União (TCU) , de acordo com o art. 71, inciso III, da Constituição Federal. 
EXAME TÉCNICO
Encaminhamentos anteriores
3.	Por meio da diligência expedida à entidade (peça 01) , solicitaram-se as seguintes informações/documentação:
Instituidor: MANOEL ALVES COELHO (CPF: XXX.151.801-XX) Interessados: EDUARDO TADEU FIGUEIREDO COELHO (CPF: XXX.659.731-XX) e LUZIA BEATRIZ FIGUEIREDO COELHO (CPF: XXX.243.081-XX) 
Esclarecimentos/documentos: 
- memória de cálculo do valor da pensão, discriminando: a) a remuneração do instituidor na data do óbito; b) redutor constitucional; c) o benefício de partida encontrado na data do óbito; d) reajustes concedidos até a presente data; e) valor atual do benefício da pensão para as duas pensionistas; - contracheque atual das pensionistas. 
Instituidor: QUIRINO DOS SANTOS (CPF: XXX.930.661-XX) Interessada: MARGARETH MOREIRA DOS SANTOS (CPF: XXX.243.081-XX) 
Esclarecimentos/documentos: 
- mapa das funções comissionadas exercidas pelo ex-servidor, discriminando o período, o código e a descrição da função;
- memória de cálculo do valor da pensão, discriminando: a) a remuneração do instituidor na data do óbito; b) redutor constitucional; c) o benefício de partida encontrado na data do óbito; d) reajustes concedidos até a presente data; e) valor atual do benefício da pensão para as duas pensionistas; - contracheque atual da pensionista
4.	A diligência supramencionada foi atendida, conforme peça 2.
5.	À peça 7, consta instrução de mérito propondo que os atos objeto destes autos fossem apreciados pela legalidade, a qual contou com anuência da Unidade Técnica (peça 8) . Todavia, o membro do Parquet, em seu parecer à peça 9, sugere a adoção de diligência saneadora. Analisando a questão, por meio de Despacho à peça 11, o Ministro-relator determinou a realização da diligência sugerida pelo MP/TCU.
6.	Desta feita, em cumprimento ao determinado, por meio da diligência expedida à entidade (peça 01) , solicitaram-se as seguintes informações/documentação:
Interessado: QUIRINO DOS SANTOS (CPF XXX.930.661-XX) ato nº de controle 20805780-05-2009-000001-4. 
Documentos: 
a) Encaminhar mapa de exercício de cargos em comissão e/ou funções de confiança desempenhados pelo ex-servidor; 
b) Encaminhar detalhamento das funções comissionadas e/ou cargos em comissão considerados para fins de incorporação de quintos, informando se foi computado o exercício de função no período compreendido entre a edição da Lei 9.624/1998 e a Medida Provisória 2.225-45/2001, impugnado pelo Supremo Tribunal Federal ao julgar o Recurso Extraordinário 638.115; e 
c) Encaminhar cópia de decisão judicial e/ou administrativa que tenha garantido a incorporação de quintos no período citado no subitem anterior, se for o caso.
7.	A diligência supramencionada foi atendida, conforme peça 13.
8.	À peça 14, consta oitiva endereçada a Sra. Margareth Moreira dos Santos (CPF: XXX.272.358-XX) - Instituidor: Quirino dos Santos (CPF: XXX.930.661-XX) , com o fito de apresentar justificativas para os seguintes pontos: 
Com fulcro no art. 5º, inciso LV, da Constituição Federal, c/c o art. 260, § 2º, do RI/TCU, com vistas a assegurar a oportunidade do uso das garantias constitucionais do contraditório e da ampla defesa, comunico que foi determinada a oitiva de Vossa Senhoria para, no prazo de 15 (quinze) dias, a contar do recebimento da presente comunicação, apresentar os esclarecimentos que entender necessários acerca da (s) inconsistência (s) encontrada (s) em seu (s) ato (s) de aposentadoria e/ou pensão, a (s) qual (ais) está (ão) descrita (s) a seguir: 
Interessada: Margareth Moreira dos Santos (CPF: XXX.272.358-XX) 
Instituidor: Quirino dos Santos (CPF: XXX.930.661-XX) 
Inconsistências: I) Incorporação de quintos (FC-5) decorrente do exercício do cargo de Oficial de Justiça Avaliador (Especialidade Executante de Mandados) – situação em conflito com a jurisprudência do TCU (Acórdão 2784/2016-TCU-Plenário, Acórdão 3211/2017-TCU-1ªCâmara e Acórdão 2400/2017-TCU-Primeira Câmara) . A referida vantagem foi indevidamente incluída no cálculo dos proventos pensionais; 
II) Incorporação de quintos (FC-3 e FC-5) , com fundamento no art. 62-A da Lei 8.112/1990, c/c os arts. 3º e 10º da Lei 8.911/1994 e art. 3º da Lei 9.624/1998, decorrente de exercício de função de direção, chefia ou assessoramento, de cargo de provimento em comissão ou de natureza especial após 1998, uma vez que esta Corte de Contas considera que a incorporação da vantagem somente é possível até a data de publicação da Lei 9.624/1998, ocorrida em 8/4/1998. Esse entendimento está escorado no decidido pelo Supremo Tribunal Federal, no RE 638.115/CE, e em recente jurisprudência do TCU (Acórdão 2444/2015-TCU-Plenário, relator Ministro André Luis de Carvalho, Acórdão 5380/2016-TCU-Segunda Câmara, relator Ministro Vital do Rêgo, e Acórdão 8788/2016-TCU-Segunda Câmara, relator Ministro Augusto Nardes) . Além disso, estaria assegurado o cômputo do tempo residual de exercício de funções comissionadas não empregado até 10/11/1997, para a incorporação de parcela de décimo, com termo final na data específica em que o servidor completasse o interstício de doze meses, de acordo com a sistemática definida na redação original do art. 3º da Lei 8.911/1994, e todas as parcelas incorporadas, na forma de quintos, deveriam ser transformadas em décimos, e estes, em VPNI - vantagem pessoal nominalmente identificada (Decisão 925/1999, Acórdãos 731/2003 e 732/2003, todos do Plenário) . A referida vantagem foi indevidamente incluída no cálculo dos proventos pensionais.
9.	A oitiva supramencionada foi atendida, conforme peça 17, estando os autos aptos a serem instruídos no mérito.
Exame das constatações
5.	A seguir, analisar-se-á o ato do instituidor Sr. Quirino dos Santos, objeto de questionamento por parte do Ministro-relator.
6.	Em 4/4/2009, o instituidor, Sr. Quirino dos Santos, faleceu; o que habilitou as Sras. MARGARETH MOREIRA DOS SANTOS (viúva) e LORENA MOREIRA THEODORO DOS SANTOS (filha) ao percebimento de benefício pensional.
7.	Em 21/10/2010, a Sra. LORENA MOREIRA THEODORO DOS SANTOS (filha) completou a idade de 21 anos; e, portanto, teve o seu benefício extinto (vide ato Sisac 20805780-09-2010-000002-6) .
8.	Conforme dissertado no item 8, foi realizada oitiva da Sra. MARGARETH MOREIRA DOS SANTOS (viúva) em vista de irregularidade nos proventos. Em vista disso, a seguir, será analisado estes pontos.
9.	Inconsistências:
I) Incorporação de quintos (FC-5) decorrente do exercício do cargo de Oficial de Justiça Avaliador (Especialidade Executante de Mandados) – situação em conflito com a jurisprudência do TCU (Acórdão 2784/2016-TCU-Plenário, Acórdão 3211/2017-TCU-1ªCâmara e Acórdão 2400/2017-TCU-Primeira Câmara) . A referida vantagem foi indevidamente incluída no cálculo dos proventos pensionais; 
II) Incorporação de quintos (FC-3 e FC-5) , com fundamento no art. 62-A da Lei 8.112/1990, c/c os arts. 3º e 10º da Lei 8.911/1994 e art. 3º da Lei 9.624/1998, decorrente de exercício de função de direção, chefia ou assessoramento, de cargo de provimento em comissão ou de natureza especial após 1998, uma vez que esta Corte de Contas considera que a incorporação da vantagem somente é possível até a data de publicação da Lei 9.624/1998, ocorrida em 8/4/1998. Esse entendimento está escorado no decidido pelo Supremo Tribunal Federal, no RE 638.115/CE, e em recente jurisprudência do TCU (Acórdão 2444/2015-TCU-Plenário, relator Ministro André Luis de Carvalho, Acórdão 5380/2016-TCU-Segunda Câmara, relator Ministro Vital do Rêgo, e Acórdão 8788/2016-TCU-Segunda Câmara, relator Ministro Augusto Nardes) . Além disso, estaria assegurado o cômputo do tempo residual de exercício de funções comissionadas não empregado até 10/11/1997, para a incorporação de parcela de décimo, com termo final na data específica em que o servidor completasse o interstício de doze meses, de acordo com a sistemática definida na redação original do art. 3º da Lei 8.911/1994, e todas as parcelas incorporadas, na forma de quintos, deveriam ser transformadas em décimos, e estes, em VPNI - vantagem pessoal nominalmente identificada (Decisão 925/1999, Acórdãos 731/2003 e 732/2003, todos do Plenário) . A referida vantagem foi indevidamente incluída no cálculo dos proventos pensionais.
10.	Argumentos de defesa (peça 17) – síntese:
10.1	Questões Preliminares:
10.1.1	Decadência da pretensão da Administração, calcado no artigo 54 da Lei 9.784/99 e na necessidade de observância do Princípio da Segurança Jurídica. Cita Jurisprudências do STF a fim de fundamentar a defesa.
10.1.2	Não há possibilidade de retroação da interpretação, embasando no artigo 2º da Lei 9.784/99, na Súmula 473 do STF e no artigo 5º, inciso XXXVI, da CRFB/88.
10.1.3	Ausência da ampla defesa e contraditório pela inexistência do devido processo legal administrativo, com fulcro no artigo 2º da Lei 9.784/99, princípios gerais do direito e no artigo 5º, LV, da CRFB/88.
10.2	Questão de Mérito:
10.2.1	Pagamento de quintos pelo exercício de função entre 8/4/1998 até 4/9/2001: o RE 638.115 ainda não transitou em julgado e, pelos termos do RE 730.462 - Tema de Repercussão Geral 733, utilizado como base para fundamentar a decisão do RE 638.115, faz-se necessário a interposição de ação rescisória para desconstituir os efeitos da decisão que assegura o pagamento de quintos para situação em tela;
10.2.2	Cumulação de pagamento de quintos com a rubrica ‘GAE’: a defesa cita dois Mandados de Segurança impetrados no âmbito do STF (ns. 34.727, relator Ministro Celso de Mello, e 35.193, relator Ministro Roberto Barroso) que tiveram medida liminar deferida pelo respectivo Ministro-relator com o fito de suspender efeitos de decisões colegiadas desta Corte em relação à questão.
10.3	A peça de defesa é arrematada com o seguinte pedido:
A parte, preliminarmente, requer a suspensão do presente processo até o julgamento final do RE 637.115 [na verdade, RE 638.115] que inclusive é mencionado no ofício enviado, requerer a  continuidade do recebimento de quintos em razão do impacto sobre a sua vida, sobretudo, com base nos seguintes pontos: 1º) em razão da prescrição/decadência da, autotutela da Administração Pública, com fulcro no princípio da segurança jurídica, bem como dos institutos do direito adquirido e da coisa julgada, já que trata-se de parcela considerável do salário paga há mais de 10 (dez) anos, amparada por. decisão administrativa e/ou por decisão judicial transitada em julgado; 2º) que o precedente do RE 730.462 citado pelo Ministro Gilmar Mendes, bem como o próprio teor do tema 733 da Repercussão Geral, não são aplicáveis ao objeto do RE 638.115, por serem questões de conteúdo totalmente distintos.
11.	Análise dos argumentos de defesa:
11.1	Questões preliminares:
11.1.1	O disposto no artigo 54 da Lei 9784/99 é aplicável ao TCU apenas como meio de autotutela no desempenho de sua função administrativa, não se aplicando ao exercício de sua competência constitucional de controle externo, como no caso em tela (vide Acórdão 3119/2018-TCU-Primeira Câmara, relator Ministro Walton Alencar Rodrigues, e 9167/2017 - Segunda Câmara, relator Ministro Augusto Nardes) .
11.1.2	Diante disso, também não se configura agressão ao contraditório e a ampla defesa ante a ausência de processo administrativo. O objeto destes autos é o exercício de competência constitucional atribuído a esta Corte (artigo 71, inciso III, da CRFB/88) , situação distinta do exercício de autotutela administrativa. Por meio do Ofício de oitiva constante à peça 14 a interessada foi comunicada das inconsistências e pôde exercer o contraditório e a sua ampla defesa em relação a tais fatos.
11.1.3	Ademais, as inconsistências apontadas resultam de entendimento sedimentado no âmbito do STF (RE 638.115) e estão sendo aplicado para os futuros pagamentos, dado a natureza de relações de trato continuado referente ao pagamento de proventos, reconhecendo-se a boa-fé em relação aos pagamentos já efetuados e dispensando-se a devolução dos pagamentos já efetuados (Súmula TCU 106) .
11.1.4	Assim, não cabe acolhida às questões preliminares suscitadas.
11.2	Questões de mérito:
11.2.1	Cabe destacar que, em relação ao pagamento cumulado de quintos e ‘GAE’, não se configura a referida irregularidade para o presente caso. Explica-se.
11.2.2	A priori, a Jurisprudência desta Corte rechaça a situação em tela, conforme se verifica no Acórdão 2784/2016-TCU-Plenário (relator Ministro Benjamin Zymler) , cujo Sumário foi vazado nos seguintes termos:
Sumário
PESSOAL. SERVIDORES DO PODER JUDICIÁRIO. LEGALIDADE DE UM DOS ATOS. PERDA DE OBJETO DE OUTRO. OFICIAL DE JUSTIÇA AVALIADOR. FC-5. EXAME DA NATUREZA JURÍDICA DA VANTAGEM, PAGA INDISTINTAMENTE A TODOS OS OCUPANTES DO CARGO. PAGAMENTO CUMULATIVO DE QUINTOS DESSA FUNÇÃO COM A GAE. BIS IN IDEM. CONSIDERAÇÕES SOBRE A MATÉRIA. ILEGALIDADE E NEGATIVA DE REGISTRO DE ALGUNS DOS ATOS. DETERMINAÇÕES.
11.2.3	O interessado, apesar de falecido no cargo de Oficial de Justiça (ingresso em 15/5/2006) , acumulou quintos ainda no cargo de técnico  (período - 2/8/1993 a 14/5/2006 - peça 13, fl. 2) . Destarte, neste caso concreto, a situação não se amolda ao precedente desta Corte citado, que considera indevida a acumulação quando o interessado incorporou quintos no exercício do cargo de Oficial de Justiça. Destarte, resta regular o pagamento de quintos cumulado com ‘GAE’ para o presente caso, visto que o pagamento de quintos não decorreu o exercício do cargo de Oficial de Justiça.
11.2.4	Em relação ao pagamento de quintos pelo exercício de função entre 8/4/1998 até 4/9/2001, os argumentos apresentados não merecem prosperar.
11.2.5	Não é possível a incorporação de quintos  (FC-5) , com fundamento no art. 62-A da Lei 8.112/1990, c/c os arts. 3º e 10º da Lei 8.911/1994 e art. 3º da Lei 9.624/1998, decorrente de exercício de função de direção, chefia ou assessoramento, de cargo de provimento em comissão ou de natureza especial após 1998, uma vez que esta Corte de Contas considera que a incorporação da vantagem somente é possível até a data de publicação da Lei 9.624/1998, ocorrida em 8/4/1998.
11.2.6	Esse entendimento está escorado no decidido pelo Supremo Tribunal Federal, no RE 638.115/CE (relator Ministro Gilmar Mendes) , e em recente jurisprudência do TCU (Acórdão 2444/2015-TCU-Plenário, relator Ministro André Luis de Carvalho, Acórdão 5380/2016-TCU-Segunda Câmara, relator Ministro Vital do Rêgo, e Acórdão 8788/2016-TCU-Segunda Câmara, relator Ministro Augusto Nardes) . Além disso, estaria assegurado o cômputo do tempo residual de exercício de funções comissionadas não empregado até 10/11/1997, para a incorporação de parcela de décimo, com termo final na data específica em que o servidor completasse o interstício de doze meses, de acordo com a sistemática definida na redação original do art. 3º da Lei 8.911/1994, e todas as parcelas incorporadas, na forma de quintos, deveriam ser transformadas em décimos, e estes, em VPNI - vantagem pessoal nominalmente identificada (Decisão 925/1999, Acórdãos 731/2003 e 732/2003, todos do Plenário) .
11.2.7	Ademais, no que tange as alegações de que ‘o precedente do RE 730.462 citado pelo Ministro Gilmar Mendes, bem como o próprio teor do tema 733 da Repercussão Geral, não são aplicáveis ao objeto do RE 638.115, por serem questões de conteúdo totalmente distintos’ (vide item 10.3 desta instrução) , tal desiderato cabe ser arguido no âmbito do processo no qual foi analisado (RE 638.115, que tramita no STF) , e não cabe a Corte servir de instância revisora ou recursal de decisões do STF.
11.2.8	Destarte, queda-se configurado o pagamento de quintos entre 8/4/1998 até 4/9/2001 (2/5 de FC 3 e 1/5 de FC 5 – vide peça 13, pg. 2) , o que macula a legalidade do ato.
Outras considerações
12.	Em relação aos atos do instituidor Sr. MANOEL ALVES COELHO (CPF XXX.151.801-XX, atos número 20805780-05-2009-000510-5 e 20805780-05-2012-000507-8) , os respectivos atos já foram objeto de análise na instrução de mérito precedente (peça 7) , a qual propôs a sua apreciação pela legalidade, contando com anuência da Unidade Técnica e do MP/TCU (peças 8 e 9, respectivamente) . 
13.	Como estes atos não foram objeto de questionamento por parte do Ministro-relator, caberá manter a conclusão já esposada na instrução de mérito precedente.
CONCLUSÃO
14.	Será proposto que o ato do instituidor do Sr. QUIRINO DOS SANTOS seja apreciado pela ilegalidade, ante a constatação de incorporação irregular de quintos.
15.	Em relação aos demais atos, cabe manter a conclusão da instrução precedente, em vista dos referidos atos não terem sido objeto de diligência saneadora.
PROPOSTA DE ENCAMINHAMENTO
16.	Ante o exposto, propõe-se:
a) considerar ilegal e recusar registro ao ato de concessão de pensão civil abaixo nominados, com base nos arts. 71, inciso III, da Constituição Federal, 1º, inciso V, e 39, inciso II, da Lei 8.443/1992 e 260, § 1º, do Regimento Interno do Tribunal de Contas da União (TCU) ;
- Instituidor Sr. QUIRINO DOS SANTOS, CPF XXX.930.661-XX, ato número 20805780-05-2009-000001-4;
b) dispensar a devolução dos valores indevidamente recebidos até a data da ciência do Tribunal Regional do Trabalho da 23ª Região/MT do Acórdão que vier a ser proferido, com base no Enunciado 106 da Súmula da Jurisprudência do TCU;
c) esclarecer à interessada que, no caso de não provimento de recurso eventualmente interposto junto ao TCU, deverão ser repostos os valores recebidos após a ciência do acórdão pelo Tribunal Regional do Trabalho da 23ª Região/MT;
d) determinar ao Tribunal Regional do Trabalho da 23ª Região/MT, com base no art. 45 da Lei 8.443/1992, que:
d.1) faça cessar os pagamentos decorrentes do ato impugnado, comunicando ao TCU, no prazo de quinze dias, as providências adotadas, nos termos dos art. 262, caput, do Regimento Interno do TCU, 8º, caput, da Resolução - TCU 206/2007 e 15, caput, da Instrução Normativa - TCU 55/2007;
d.2) emita novo ato, livre da irregularidade apontada, submetendo-o ao Sistema e-TCU no prazo de trinta dias, nos termos dos arts. 262, § 2º, do Regimento Interno do TCU e 19, § 3º, da Instrução Normativa - TCU 78/2018; 
d.3) informe à interessada o teor do Acórdão que vier a ser prolatado, encaminhando ao TCU, no prazo de trinta dias, comprovante da data de ciência pela interessada, nos termos do art. 4º, § 3º, da Resolução - TCU 170/2004;
e) considerar legais e determinar o registro dos atos de concessão de pensão civil abaixo nominados, com fundamento nos arts. 71, inciso III, da Constituição Federal, 1º, inciso V, e 39, inciso II, da Lei 8.443/1992 e 260, § 1º, do Regimento Interno do Tribunal de Contas da União.
- instituidor Sr. MANOEL ALVES COELHO, CPF XXX.151.801-XX, atos números 20805780-05-2009-000510-5 e 20805780-05-2012-000507-8.
	É o Relatório.

8.1. Tomas de Aquino Silveira Boaventura (3.565-B/OAB-MT) e outros, representando Margareth Moreira dos Santos (peça 16).

Procuradora-Geral Cristina Machado da Costa e Silva.

PESSOAL. PENSÃO CIVIL. INCORPORAÇÃO ILEGAL DE QUINTOS. ILEGALIDADE DE UM ATO. LEGALIDADE DE OUTRO. DETERMINAÇÕES.

PENSÃO CIVIL (PCIV)

Secretaria de Fiscalização de Pessoal (SEFIP).

Trata-se de atos de concessão de pensões civis instituídos por ex-servidores do Tribunal Regional do Trabalho da 23ª Região/MT.
2.	No exame da matéria, a unidade técnica concluiu ser ilegal o ato de pensão instituído por Quirino dos Santos e legal o ato instituído por Manoel Alves Coelho.
3.	O representante do Parquet adere à proposta de julgamento (peça 21) .
4.	Em relação ao ato do instituidor Quirino dos Santos, os documentos constantes dos autos comprovam que o servidor em questão incorporou quintos após 8/4/1998, mais precisamente no período de 8/4/1998 a 4/9/2001, em flagrante contrariedade à posição prevalente desta Casa, conforme deliberado no Acórdão 8788/2016-TCU-Segunda Câmara, verbis:
3. A questão fulcral a ser enfrentada já se encontra pacificada no âmbito desta E. Corte, qual seja, de que a incorporação de quintos é possível até a data de publicação da Lei 9.624/1998, ocorrida em 8/4/1998. Este entendimento está escorado no decidido pelo Supremo Tribunal Federal, no RE 638.115/CE, e em recente jurisprudência do TCU (Acórdão 2444/2015-TCU-Plenário, relator Ministro André Luis de Carvalho e Acórdão 5380/2016-TCU-Segunda Câmara, relator Ministro Vital do Rêgo) .
4. Os documentos constantes dos autos permitem concluir que, no caso do servidor Abner Akiu de Abreu, é irregular a incorporação de 2/10 de FC-7 por ser relativa ao exercício da função em período posterior a 8/4/1998, em contradição com o posicionamento do STF: 
Recurso Extraordinário. 2. Administrativo. 3. Servidor Público. 4. Incorporação de quintos decorrente do exercício de funções comissionadas no período compreendido entre a edição da Lei 9.624/1998 e a MP 2.225-48/2001. 5. Impossibilidade. 6. Recurso extraordinário provido. (RE 638.115-RG/CE, Relator: Min. Gilmar Mendes. Julgado em 19/3/2015. Processo Eletrônico, Ata nº 101/2015, publicada no DJe-151 de 3/8/2015, divulgado em 31/7/2015) 
Mandado de Segurança. 2. Administrativo. Servidor público. 3. Cabimento do mandado de segurança da União para impugnar ato do Tribunal de Contas da União. 4. Impossibilidade de incorporação de quintos decorrente do exercício de funções comissionadas no período compreendido entre a edição da Lei 9.624/1998 e a MP 2.225-48/2001. Art. 61, § 1º, inciso II, “a”, e 63, inciso I, CF/88. 5. Ausência de fundamentação legal indispensável para incorporação dos quintos no período de 9.4.1998 a 4.9.2001, data da edição da MP 2.225 -45/2001. Violação ao princípio constitucional da legalidade. 6. A medida provisória tão somente transformou em Vantagem Pessoal Nominalmente Identificada (VPNI) a incorporação das parcelas a que se referem os arts. 3º e 10 da Lei 8.911, de 11 de julho de 1994, e o art. 3º da Lei 9.624, de 2 de abril de 1998. 7. Inconstitucionalidade do Acórdão 2.248/2005, do TCU e extinção da incorporação de quintos/décimos desde a Lei 9.527/97. 8. Impetração conhecida e segurança concedida. (MS 25.763/DF, Relator: Min. Eros Grau. Redator do Acórdão: Min. Gilmar Mendes. Julgado em 19/3/2015. Processo Eletrônico, Ata nº 101/2015, publicada no DJe-151 de 3/8/2015, divulgado em 31/7/2015) (destaquei) (destaques originais) .
5. 	Logo, o ato de concessão de pensão relativa ao instituidor Quirino dos Santos deve ser considerada ilegal, com a recusa de seu registro.
6. 	 No que diz respeito aos atos do instituidor por Manoel Alves Coelho, acompanho também, por seus fundamentos, os pareceres da Sefip e do MP/TCU, devendo os atos serem considerados legais com seus consequentes registros.
Ante o exposto, VOTO para que seja adotada a minuta de acórdão que ora trago ao exame deste Colegiado.
TCU, Sala das Sessões Ministro Luciano Brandão Alves de Souza, em 7 de maio de 2019.
	
Ministro JOÃO AUGUSTO RIBEIRO NARDES 
Relator